臺灣彰化地方法院民事判決
110年度簡上字第85號
上  訴  人  台新國際商業銀行股份有限公司

法定代理人  尚瑞強  
訴訟代理人  
兼
人          謝智翔  
訴訟代理人  張智賢  
被上訴人    李明潤  
訴訟代理人  張藝騰律師
複代理人    楊怡婷律師
被上訴人    李佳靜  
            李仙緣  
            李棊芮  
兼 上 三人
訴訟代理人  李佩儒  

上列當事人間請求撤銷遺產分割登記事件，上訴人對於中華民國
110年3月24日本院員林簡易庭第一審判決 (109年度員簡字第415
號)提起上訴，本院合議庭於民國111年3月1日言詞辯論終結，判
決如下：
    主  文
上訴駁回。
第二審訴訟費用由上訴人負擔。
    事實及理由
壹、程序部分：被上訴人李佳靜、李仙緣、李棊芮、李佩儒未於
    言詞辯論期日到場，核無民事訴訟法第386條所列各款之情
    形，爰依上訴人聲請，由其一造辯論而為判決。
貳、實體部分：　　
一、上訴人主張：被上訴人李明潤積欠伊新臺幣（下同）211,10
    0元及自民國95年7月13日起至清償日止，按年息百分之6計
    算之利息未清償，伊已取得本院101年度司執字第36224號債
    權憑證（下稱系爭債權）。李明潤之母親顧玉鴦於102年8月
    15日去世，遺有如原審判決附表所示遺產（下稱系爭遺產）
    ，李明潤未拋棄繼承仍於同年10月25日與顧玉鴦之其他繼承
    人即被上訴人李佳靜、李仙緣、李佩儒、訴外人李怜秋(被
    上訴人李棊芮之被繼承人)為遺產分割協議（下稱系爭協議
    ），將系爭遺產均歸由李佳靜取得，並由李佳靜為分割繼承
    登記。李明潤以系爭協議將繼承之財產無償讓與李佳靜，有
    害及上訴人之債權，爰依民法第244條第1項及第4項規定請
    求撤銷系爭協議及分割登記，並請求李佳靜塗銷分割繼承登
    記等語。
二、被上訴人抗辯：
　㈠李明潤部分：
　1.上訴人對李明潤之系爭債權為支票票款債權，上訴人取得債
    權憑證迄今均未向李明潤請求給付，系爭債權之請求權已罹
    於時效，李明潤主張時效抗辯，上訴人行使撤銷權已無實益
    。
　2.系爭協議之債權行為及分割繼承登記之物權行為，均非民法
    第244條撤銷權之標的；況系爭協議並非無償行為，被繼承
    人顧玉鴦生前多由李佳靜協助照顧扶養，系爭遺產所設定之
    擔保債務亦由李佳靜償還，故被上訴人等協議由李佳靜取得
    系爭遺產，並非李明潤之無償行為等語。
　㈡李佳靜、李仙緣、李佩儒、李棊芮雖未於言詞辯論期日到場
    ，然渠等於準備程序辯稱：顧玉鴦生前都是由李佳靜照顧，
    顧玉鴦於90年間即開始洗腎，身體一直不好，顧玉鴦之醫療
    費以及家裡的生活費、貸款均由李佳靜支出，因此兄弟姐妹
    協議系爭遺產由李佳靜繼承等語置辯。
三、原審為上訴人敗訴之判決，上訴人不服，提起上訴，上訴聲
    明：㈠原判決廢棄；㈡被上訴人間於102年10月25日就被繼承
    人顧玉鴦所遺系爭遺產所為系爭協議之債權行為及遺產分割
    登記物權行為，應予撤銷；㈢被上訴人李佳靜應塗銷於102年
    11月4日系爭遺產之分割繼承登記，回復登記為被上訴人等
    公同共有。被上訴人等均答辯聲明：上訴駁回。
四、兩造經本院整理及協議簡化爭點，同意成立爭點整理協議如
    下：
  ㈠不爭執事項：
  1.上訴人基於對被上訴人李明潤支票票款請求權，起訴請求其
    給付211,100元票款及自95年7月13日起至清償日止，按年息
    6%計算之利息，經本院101年度員簡字第98號判決勝訴確定
    。上訴人於101年間聲請強制執行後，取得101年度司執字第
    36224號債權憑證。
  2.被上訴人李明潤、李佳靜、李仙緣、李佩儒，及被上訴人李
    棊芮之被繼承人李怜萩為顧玉鴛之全體繼承人，於102年10
    月25日簽訂系爭協議，將顧玉鴦所留系爭遺產，歸由李佳靜
    單獨繼承，並於同年11月4日辦理分割登記完畢。
  ㈡本件爭執事項：
  1.上訴人對李明潤之系爭債權是否已罹於時效？如已罹於時效
    ，撤銷系爭協議有無理由？
  2.李明潤與其他被上訴人簽訂系爭協議，是否為無償行為？
  3.上訴人請求撤銷系爭協議及請求李佳靜塗銷分割繼承登記有
    無理由？
五、本院判斷：
　㈠上訴人主張：被上訴人李明潤積欠其支票票款未清償，仍於1
    02年10月25日與被上訴人李佳靜、李仙緣、李佩儒，及被上
    訴人李棊芮之被繼承人李怜萩簽訂系爭協議，將渠等之被繼
    承人顧玉鴦所遺系爭遺產均歸由李佳靜繼承，並完成分割繼
    承登記等節，為兩造所不爭，並有本院債權憑證、不動產分
    割繼承協議書、土地登記謄本、建物登記謄本在卷為憑，堪
    信為真。
　㈡上訴人對李明潤之系爭債權已罹於請求權時效:
　1.按票據上之權利，對匯票承兌人及本票發票人，自到期日起
    算；見票即付之本票，自發票日起算；3年間不行使，因時
    效而消滅。對支票發票人自發票日起算，1年間不行使，因
    時效而消滅，票據法第22條第1項定有明文。又經確定判決
    或其他與確定判決有同一效力之執行名義所確定之請求權，
    其原有消滅時效期間不滿5年者，因中斷而重行起算之時效
    期間為5年；消滅時效，因開始執行行為或聲請強制執行而
    中斷，自中斷之事由終止時，重行起算；主權利因時效消滅
    者，其效力及於從權利；時效完成後，債務人得拒絕給付。
    民法第129條第2項第5款、第137條第1、3項、第144條第1項
    、第146條前段定有明文。
　2.查上訴人於101年間，以被上訴人李明潤所簽發、發票日為9
    5年7月13日、票面金額為211,100元之支票1張，依票據法第
    126、133條請求李明潤給付支票票款及利息，本院於101年6
    月26日以101年度員簡字第98號判決上訴人勝訴確定，上訴
    人持該確定判決對李明潤聲請強制執行無結果，於101年9月
    18日換發本院101年度司執字第36224號債權憑證等節，有上
    開判決、債權憑證在卷為憑(見原審卷第17、18頁、本院卷
    一第147至148頁)。足認上訴人對李明潤之系爭債權乃支票
    票款債權，其請求權時效原僅為1年，因上訴人取得上開確
    定判決而重新起算之時效期間為5年。上訴人於101年9月18
    日換發債權憑證後，系爭債權之請求權時效應自該日重新起
    算5年，迄106年9月17日請求權時效已消滅。再上訴人於換
    發前揭債權憑證後，迄至上訴人於109年11月13日提起本件
    訴訟前，均未有其他中斷時效事由，此為上訴人於本院審理
    時陳述明確(見本院卷二第173頁)。據此，上訴人之系爭債
    權請求權顯已逾5年時效而消滅，而利息債權為支票票款債
    權之從權利，其請求權亦應隨同支票票款債權請求權因罹於
    時效而消滅。
　㈢請求權罹於時效消滅之債權，不得行使撤銷權：
  1.按民法第244條規定債權人行使撤銷權之目的，乃在保全該
    債權人之債權得以實現，故罹於時效之請求權，債務人既得
    拒絕並已拒絕給付，自無許債權人再行使撤銷權之餘地。
  2.查上訴人所據以提出本件撤銷之訴之系爭債權請求權已罹於
    消滅時效，有如前述，李明潤於本院審理時已主張時效抗辯
    (見卷二第10頁)，系爭債權即存有妨礙之事由而不能請求，
    此外，上訴人未能主張或舉證對李明潤有何債權存在，自不
    得行使撤銷權。
六、綜上所述，上訴人對李明潤系爭債權請求權已罹於時效消滅
    ，且經李明潤為時效抗辯，自不能請求。故上訴人依民法第
    244條第1項訴請撤銷系爭協議及分割繼承登記，並依同條第
    4項請求李佳靜塗銷系爭遺產之分割繼承登記，均無理由。
    原審為上訴人敗訴之判決，其理由雖有不同，結論則無二致
    ，仍應予以維持。上訴論旨指摘原判決不當，求予廢棄改判
    ，為無理由，應駁回其上訴。
七、本件事證已臻明確，兩造其餘之攻擊或防禦方法及所用之證
    據，經本院斟酌後，認為均不足以影響本判決之結果，爰不
    逐一論列，附此敘明。
八、訴訟費用負擔之依據：民事訴訟法第78條。　　
中　　華　　民　　國　　111 　年　　3 　　月　　15　　日
               
　　　　　　　　  民事第二庭審判長法  官  陳毓秀
　　　　　　　　　
　　　　　　　　　                法  官  陳弘仁
　　　　　　　　　
　　　　　　　　　                法  官  王姿婷
以上正本係照原本作成。　　　　　　　　　
不得上訴。
中　　華　　民　　國　　111 　年　　3 　　月　　15　　日
                                  書記官  吳曉玟